臺灣臺北地方法院民事判決　　　　　　 95年度保險字第135號
原　　　告　甲○○
訴訟代理人　戊○○
被　　　告　遠雄人壽保險事業股份有限公司
法定代理人　丁○○
訴訟代理人　洪偉勝律師
複代理人　　陳世偉律師
上列當事人間給付保險金事件，經本院於民國96年3 月5 日言詞
辯論終結，判決如下：
    主  文
原告之訴及假執行之聲請均駁回
訴訟費用由原告負擔。
    事實及理由
一、原告起訴主張：原告分別於民國87年及91年間以自己為被保
    險人投保被告（原名為中興人壽保險股份有限公司，89年1
    月更名）之「中興癌症終身保險」（保單號碼為00 0000000
    -0）及「遠雄保費分階終身壽險20年期」（保單號碼為0000
    00000-0） ，並分別附加意外身故（殘廢）給付、每次傷害
    醫療限額、傷害住院日額及遠雄癌症終身保險、遠雄溫馨終
    身醫療日額保險等附約，每年均予以續約，伊並就其中關於
    意外傷害及醫療給付指定自身為受益人。詎料原告於94年8
    月16日19時許因使用瓦斯爐燒水而引發瓦斯氣燃，導致伊顏
    面、頸部、胸部、腹部及兩側上肢等處形成2 至3 度3 灼傷
    ，迄今尚住院進行燒傷治療中（下稱系爭事故）。伊雖基於
    上述傷害及就醫治療等事實，依約於同年11月7 日向被告請
    求給付保險金，惟竟遭被告以原告所檢附之「台北市政府消
    防局救護紀錄表」中註記「開瓦斯自殺」等文字為由，表明
    非上開保險契約約定之保障範圍，因而拒絕給付保險金。惟
    查上述救護紀錄表，僅係消防局於受理事故報案時，紀錄報
    案人陳述之內部文書，而原告不但非報案人，於紀錄表中關
    於家屬或病人簽名欄上簽署之人亦非原告，無從證明原告承
    認系爭事故係由原告之故意自殺行為所生，被告主張免責事
    由而拒付保險金洵屬無據。爰依與被告間保險契約提起本件
    訴訟，並聲明：被告應給付原告新台幣（下同）1,629,000
    元及自94年11月7 日起至清償日止，按年息10% 計算之利息
    ，並陳明願供擔保請准宣告假執行。
二、被告則抗辯：按兩造所簽訂之「中興傷害保險附約」（下稱
    傷害附約）第2 條「保險範圍」第1 項中約定：「保險人於
    本附約有效期間內，因遭受意外傷害事故，致其身體蒙受傷
    害而致殘廢或死亡時，依本附約的約定，給付保險金」；至
    於所謂之意外傷害事故，同條第2 項及「中興住院醫療日額
    給付保險附約」（下稱醫療日額附約）第2 條第2 項均規定
    ，係指「非由疾病引起之外來突發事故。」；而傷害附約第
    18 條 第1 項第2 款及醫療日額附約第14條第1 項第1 款並
    規定倘因要保人或被保險人之故意行為所致之死亡、殘廢、
    傷害，被告不負給付保險金之責任。查本件原告於系爭事故
    發生前，自94年4 月起陸續向醫院精神科求診，經醫師診斷
    患有「精神分裂症合併憂鬱症及焦慮症」，並經追蹤治療，
    期間原告更因於旅館內吞食大量安眠藥自殺未遂，經救護車
    送往國泰醫院就診，足見其具有自殺傾向。而系爭事故發生
    之94年8 月16日係夏日，氣爆現場不但門窗緊閉，消防局消
    防救護紀錄表中亦記載求救原因為「自殺」，國泰醫院事發
    當日之急診病歷及隔日之會診紀錄中亦載稱因自殺而受燒傷
    等語，則以原告前有憂鬱症病史且有自殺意念，復曾發生自
    殺行為，系爭事故亦以自殺案件處理等情，足見系爭事故並
    非突發意外事故，而屬原告個人故意行為所致，因此被告主
    張除外責任而拒賠保險金，自屬有據。並聲明：原告之訴及
    其假執行之聲請均駁回，如受不利判決，願供擔保請准宣告
    免為假執行。
三、查原告前於87年9 月30日以自己為被保險人向被告投保「中
    興癌症終身保險20年期」之主約並附加「意外身故（殘廢）
    給付」、「每次傷害醫療限額」、「傷害住院日額」附約（
    保單號碼：000000000-0） ；其另於93年3 月14日與被告簽
    訂主約「遠雄保費分階終身壽險20年期」及附約「遠雄癌症
    終身保險20年期」、「遠雄溫馨終身醫療日額保險附約20年
    期」之保險契約（保單號碼：000000000-0） ，前開二保險
    契約之意外傷害及醫療給付均以原告自身為受益人。嗣原告
    於94年8 月16日因瓦斯氣爆致顏面、頸部、胸部、腹部及兩
    側上肢等處形成2 至3 度灼傷（佔體表面積達31%） ，原告
    於提起本件訴訟前之94年11月7 日曾向被告申請保險金，惟
    未獲被告給付等情，業據原告提出中興人壽保險單條款、遠
    雄人壽人身保險單、契約條款、國泰綜合醫院乙種診斷證明
    書、行政院國軍退除役官兵輔導委員會台北榮民總醫院診斷
    證明書在卷可稽（見本院卷第11頁至第61頁），且為被告所
    不爭執，堪信為真實。本件原告主張伊係因意外致受傷害，
    進而為醫療支出，但為被告所否認，並抗辯原告係因自殺未
    遂受傷等語，則本件爭執要旨厥為：原告因氣爆受傷送醫治
    療，究係意外？抑或出於其故意之行為？
四、原告主張伊係因意外受傷云云，但為被告所否認，抗辯原告
    係故意自殺等語，經查：
  (一)原告於94年8 月16日當日在台北市○○路42巷14號7 樓住處
    遭灼傷原因，據原告於提起本件訴訟前之94年11月7 日向被
    告申請保險金時提出申請書係記載「煮開水燙傷」等語，有
    該申請書在卷可按（見本院卷第62頁），而於本院審理中則
    自陳係因以瓦斯爐燒水，不慎引燃瓦斯氣燃等語（見本院卷
    第6 頁），前後陳述明顯不符，則其所陳係因意外遭灼傷等
    語是否堪信，即容有疑。
  (二)次查原告曾於94年4 月13日因失眠、焦慮、憂鬱、有自殺意
    念、被害妄想等原因，至中心診所醫院就診，經該院醫師判
    斷為精神分裂症合併憂鬱症及焦慮症，並持續在該門診追蹤
    治療，嗣再於94年7 月間至台北醫學大學附設醫院精神科就
    診，經該院診治醫師開給憂鬱症用藥或伴有焦慮的憂鬱症用
    藥Mesyrel 等情，業據被告提出原告不爭執真正之上開醫院
    病歷在卷可按（本院卷第185 至189 頁），原告之妹乙○○
    於本院審理中亦證稱原告自93年起即開始發現有憂鬱症等語
    （見本院卷第234 頁），原告並曾於94年5 月24日在旅館吞
    食大量安眠藥意圖自殺，經旅館人員發現由救護車送往國泰
    醫院就診等情，亦有本院依職權向國泰綜合醫院調閱原告之
    病歷資料在卷可參（見本院卷第82至85頁），復經證人乙○
    ○證述明確（本院卷第234 頁），則原告於94年8 月16日系
    爭事故發生前既多次因罹患憂鬱症情緒低落赴精神科就診，
    並有自殺意念及意圖自殺未遂情形，足佐原告有自殺動機。
  (三)而原告於94年8 月16日當日，在系爭事故發生後，以電話通
    知其妹即證人乙○○前來，證人乙○○搭乘友人即證人丙○
    ○所駕駛車輛至原告住處，並由證人丙○○陪同至原告住處
    後，撥打電話求救等情，業據證人乙○○、丙○○證述在卷
    ，且為原告所不爭執（見本院卷第234 至235 頁背面），均
    堪信為真實。證人乙○○、丙○○並均證稱原告傷勢嚴重，
    手上的皮都掉下來了等語，則以原告傷勢嚴重，其受傷後尚
    有能力撥打電話，果係一般意外事故，衡情應即通知相關救
    護單位前來救援，詎捨此不為而通知並等待其妹前來，顯見
    原告於受傷前後情緒應係處於極為脆弱之狀態；且以證人乙
    ○○於接獲原告電話稱其被燒傷，要求證人趕快回去等語後
    ，竟未立即通知救護單位前去救援，而係搭乘友人所駕駛車
    輛至原告住處察看後，始在原告住處撥打電話通知消防局等
    節，參以原告於94年間多次因憂鬱症及有自殺意念等困擾至
    精神科就診，並曾有自殺未遂紀錄等情綜合以觀，堪信原告
    撥打電話予證人乙○○時已告知乙○○伊係自殺等情，惟因
    原告曾有頻繁自殺意念及曾經自殺未遂，證人乙○○始會決
    定至現場察看情形後再做處置。另證人丙○○至原告住處後
    ，打電話至救護單位求援即直接陳稱現場有人自殺，趕快來
    等語，業據證人丙○○證述在卷（見本院卷第235 頁背面）
    ，則以凡人受傷原因多端，證人丙○○苟非知悉原告係自殺
    致受傷，焉有可能於情急下脫口稱原告係自殺等語？台北市
    政府消防局救護人員並據此填載於救護紀錄表之求救原因欄
    ，證人乙○○且於該救護紀錄表家屬或病人簽名欄簽名確認
    ，亦有該救護紀錄表及台北市消防局95年11月30日北市護字
    第09535667200 號函在卷可按（見本院卷第70、17 6、210
    頁），足堪認定原告確係因意圖自殺始會故意開瓦斯引燃氣
    爆致燒傷。
  (四)證人丙○○雖復證稱伊實際不知道原告是否自殺，係因報案
    時對方問很多問題，伊心裡很急，認為如此回答對方會比較
    快來云云，實有違於常情，蓋一般人見事況緊急多會以客觀
    描述凸顯亟需救援之必要性，如陳述「有人燒傷很嚴重，快
    要死了」或「有人全身大面積燒傷，已經意識不清」等等，
    而「自殺」係個人主動結束自己生命為目標之舉動，一般人
    多於論及個人精神狀況時使用，非僅單純描述一客觀情形，
    且以自殺方式多種，自殺結果殊異，僅稱「有人自殺趕快來
    」等語，衡情應會引起救援單位更多疑問而無法達到證人丙
    ○○所稱令救援單位儘快到場之效果，是證人丙○○此部分
    證述應係事後迴護之詞，無足採信。至原告嗣後轉診至行政
    院國軍退除役官兵輔導委員會台北榮民總醫院，該院精神科
    醫師門診會診時固於病歷上註記：「Apatient(51-year-old
    )of third-degree burn injurydue to a gasexplotion
    (not a suicide attempt).... 」等文字，有該院病歷節本
    在卷可按（見本院卷第203 頁），惟以該會診時間為95年4
    月13日，距原告因氣爆受傷之日已逾半年，且原告於94年10
    月7 日即去函台北市消防局要求更正救護紀錄表上關於「自
    殺」之記載，亦有被告提出台北市消防局94年10月21日北市
    消護字第09434058600 號函（見本院卷第190 頁）在卷可參
    ，則上開精神科醫師會診報告單之記載尚無足作為認定原告
    於94年8月16日確實無自殺意圖之證據。
  (五)綜上事證，被告抗辯原告於94年8 月16日遭燒傷係出於其故
    意之自殺行為，非屬意外，應可採信。
五、末按傷害保險之被保險人故意自殺，所致傷害殘廢或死亡，
    保險人不負給付保險金額之責任，為保險法第133 條所明定
    ，又依兩造間簽訂傷害附約第18條第1 項第2 款及醫療日額
    附約第14條第1 項第1 款規定，倘因被保險人之故意行為，
    包含自殺及自殺未遂，所致之死亡、殘廢、傷害，被告公司
    不負給付保險金之責任，亦有該等保險契約及保險條款在卷
    可佐，原告對此條款規定亦不爭執，從而，原告基於保險契
    約法律關係請求被告給付保險金1,629,000 元及自94年11月
    7 日起至清償日止，按年息10% 計算之利息，為無理由，應
    予駁回，而其訴既經駁回，其假執行之聲請亦因敗訴失所附
    麗，併駁回之。
六、本件事證已臻明確，兩造其餘主張陳述及所提出之證據，經
    本院審酌後，認均與判決結果不生影響，爰不一一論述，附
    此敘明。
七、結論：原告之訴為無理由，依民事訴訟法第78條，判決如主
    文。
中　　華　　民　　國　　96　　年　　3 　　月　　28　　日
                        臺灣臺北地方法院民事第三庭
                                法　官　管靜怡
以上正本係照原本作成。
如對本判決上訴，須於判決送達後20日內向本院提出上訴狀。
中　　華　　民　　國　　96　　年　　3 　　月　　28　　日
                    　　　　　　書記官　趙郁涵
